【裁判字號】    97,訴,2088
【裁判日期】    990531
【裁判案由】    拆屋還地  等
【裁判全文】
臺灣高雄地方法院民事判決              97年度訴字第2088號
原      告  林迦物產股份有限公司
法定代理人  甲○○
訴訟代理人  陳景裕律師
            鄭美玲律師
被      告  乙○○
            丙○○
            丁○○
            庚○○
            戊○○○
前列五人共同
訴訟代理人  任進福律師
當事人間請求拆屋還地等事件，本院民國99年5 月6 日言詞辯論
終結，判決如下：
    主      文
被告戊○○○應將坐落高雄市○○區○○段八五九地號土地上如
附圖所示Ａ部份、面積六十五平方公尺之建物拆除，將所占用土
地返還予原告。並應給付原告新臺幣陸萬貳仟肆佰元，及自民國
九十九年二月六日起至清償日止，按年息百分之五計算之利息；
及自民國九十九年一月二十八日起至返還上開土地之日為止，按
月給付原告新臺幣壹仟零肆拾元。
被告庚○○應將坐落高雄市○○區○○段八五九地號土地上如附
圖所示Ｂ部份、面積七十三平方公尺之建物拆除，將所占用土地
返還予原告。並應給付原告新臺幣貳萬柒仟壹佰捌拾柒元，及自
民國九十八年一月四日起至清償日止，按年息百分之五計算之利
息；及自民國九十七年十二月十五日起至返還上開土地之日為止
，按月給付原告新臺幣壹仟壹佰陸拾捌元。
被告丁○○應將坐落高雄市○○區○○段八五九地號土地上如附
圖所示Ｃ部份、面積九十六平方公尺之建物拆除，將所占用土地
返還予原告。並應給付原告新臺幣玖萬貳仟壹佰陸拾元，及自民
國九十七年十月二十二日起至清償日止，按年息百分之五計算之
利息；及自民國九十七年十月二日起至返還上開土地之日為止，
按月給付原告新臺幣壹仟伍佰參拾陸元。
被告乙○○應將坐落高雄市○○區○○段八五九地號土地上如附
圖所示Ｄ部份、面積七十二平方公尺之建物拆除，將所占用土地
返還予原告。並應給付原告新臺幣陸萬玖仟壹佰貳拾元，及自民
國九十七年九月五日起至清償日止，按年息百分之五計算之利息
；及自民國九十七年八月二十七日起至返還上開土地之日為止，
按月給付原告新臺幣壹仟壹佰伍拾貳元。
被告丙○○應將坐落高雄市○○區○○段八五九地號土地上如附
圖所示Ｅ部份、面積六十平方公尺之建物拆除，將所占用土地返
還予原告。並應給付原告新臺幣伍萬柒仟陸佰元，及自民國九十
七年九月五日起至清償日止，按年息百分之五計算之利息；及自
民國九十七年八月二十七日起至返還上開土地之日為止，按月給
付原告新臺幣玖佰陸拾元。
訴訟費用由被告戊○○○、庚○○、丁○○、乙○○、丙○○各
負擔百分之十八、百分之二十、百分之二十六、百分之二十、百
分之十六。
本判決第一至五項於原告分別以新臺幣參拾貳萬捌仟元、參拾伍
萬肆仟元、肆拾捌萬伍仟元、參拾陸萬參仟元、參拾萬參仟元為
被告戊○○○、庚○○、丁○○、乙○○、丙○○供擔保後得假
執行。但被告戊○○○、庚○○、丁○○、乙○○、丙○○如分
別以新台幣玖拾捌萬伍仟肆佰元、壹佰零陸萬參仟柒佰捌拾柒元
、壹佰肆拾伍萬伍仟參佰陸拾元、壹佰零玖萬壹仟伍佰貳拾元、
玖拾萬玖仟陸佰元為原告預供擔保後得免為假執行。
原告其餘假執行之聲請駁回。
    事實及理由
一、原告主張：坐落高雄市○○區○○段859地號土地（下稱系
    爭土地）為原告所有。詎被告無合法使用權源而在系爭土地
    上興建如附表所示之未保存登記建物居住使用，原告自得請
    求其等將占用部分之地上物拆除，並返還所占用之土地。另
    被告係無權占有，其等無法律上之原因，而受有相當於租金
    之利益，致原告受有損害，原告得請求按其等所占用之面積
    ，依系爭土地申報地價年息10%計算之不當得利金額，而請
    求被告返還起訴前5年尚未罹於時效期間之不當得利金額（
    其中庚○○部份請求自受讓之民國95年12月27日起算），及
    自起訴日起至返還土地之日止，按月返還每月之不當得利金
    額（金額詳如附表所示），爰依民法第767條、第179條規定
    及繼承之法律關係，聲明請求被告應將系爭土地上如附表所
    示占用部分之地上物拆除，將所占用之土地返還原告，及給
    付原告如附表請求金額欄所示之金額；並陳明願供擔保，請
    求宣告假執行。
二、被告則以：系爭土地於政府自大陸撤退來台後，於44年間係
    先由海軍工廠之技工人員在系爭土地上無權建屋居住占用，
    原告當時之負責人林迦曾出面要求占用人員遷移，嗣經軍方
    人員出面協調後，原告曾同意由當時之占用人承租，因此占
    用系爭土地之海軍工廠技工人員自屬有權占用。被告戊○○○之房屋係向上開有合法占用權源之海軍工廠技工人員所購
    買；被告庚○○之房屋係由其父己○○於95年12月27日所贈
    與，己○○則亦是向上開有合法占用權源之海軍工廠技工人
    員所購買；被告丁○○係於44年間經原告同意承租後始興建
    房屋居住；被告乙○○亦是向上開有合法占用權源之海軍工
    廠技工人員所購買；被告丙○○係於97年8 月19日自其已死
    亡之配偶李秀鳳繼承系爭房屋，李秀鳳亦是向上開有合法占
    用權源之海軍工廠技工人員所購買，因此被告等人均是有權
    占有系爭土地而非無權占有；又被告占有使用系爭土地均已
    超過40年以上，原告從未出面主張拆屋還地，原告顯已默示
    同意被告在系爭土地上興建房屋居住使用。另系爭土地並非
    面臨高雄市旗津區○○○路，而是僅位於中洲三路之591 巷
    內，依其地理環境位置、交通狀況、工商發展及其他一切情
    形，就相當於不當得利之租金部分應以申報總價之2%計算，
    較為合理等語，資為抗辯。並均聲明：原告之訴駁回；如受
    不利判決，願供擔保免為假執行。
三、兩造爭執及不爭執事項：
（一）不爭執部分：
  １、坐落高雄市○○區○○段859 地號土地，為原告所有。有
      土地登記謄本在卷可稽（卷第12頁）。
  ２、系爭土地上有被告之地上物占有使用，其詳細占用情形如
      附表及附圖所示，業經本院會同地政機關派員勘驗現場查
      明屬實，有勘驗筆錄、現場照片及地政人員測量後製作之
      複丈成果圖在卷可憑（卷第58、63、85頁以下）。
  ３、系爭土地之申報地價自89年7 月起至今均起為每平方公尺
      新台幣（下同）3,840元。有地價謄本在卷可稽（卷第14
      頁）。
（二）爭執部分：
  １、被告是否有拆除地上物及返還土地之義務（即被告是否有
      合法占有使用權源）？
  ２、若被告應返還相當租金之利益時，其金額以若干為適當？
四、被告是否有拆除地上物及返還土地之義務（即被告是否有合
    法占有使用權源）？
（一）按「所有人對於無權占有或侵奪其所有物者，得請求返還
      之。」，民法第767 條前段定有明文。次按「以無權占有
      為原因，請求返還土地者，占有人對土地所有權存在之事
      實無爭執，而僅以非無權占有為抗辯者，土地所有權人對
      其土地被無權占有之事實無舉證責任，占有人自應就其取
      得占有係有正當權源之事實證明之。」，有最高法院85年
      度台上字第1120號判決之要旨可資參照。查，系爭土地為
      原告所有，被告在系爭土地上分別有如附表及附圖所示之
      地上物占有使用系爭土地等情，為兩造所不爭執之事實（
      就乙○○占用之面積部份，於第一次言詞辯論期日雖曾抗
      辯似乎有些不正確云云，但未陳明何部份不正確，且未舉
      證以實其說，且於其後之爭點整理時已未爭執），足認屬
      實，業見前述，依上開法條及最高法院判決意旨之說明，
      自應由被告就占用系爭土地是否有合法之權源，負舉證之
      責任。
（二）就此，被告雖抗辯：１、系爭土地最早係於44年間先由海
      軍工廠之技工人員無權建屋居住占用，原告當時之負責人
      林迦經軍方人員出面協調後，曾同意由當時之占用人承租
      ，因此占用系爭土地之海軍工廠技工人員自屬有權占用，
      被告等人及被告等人之前手係向上開有合法占用權源之海
      軍工廠技工人員所購買或經原告同意使用云云，惟為原告
      所否認，被告自應舉證以實其說，然查，被告均只是空言
      否認，而未舉證以實其說，自不足採信。２、其等占有使
      用系爭土地均已超過40年以上，原告從未出面主張拆屋還
      地，原告顯已默示同意被告在系爭土地上興建房屋居住使
      用云云。按「所謂默示之意思表示，係指依表意人之舉動
      或其他情事，足以間接推知其效果意思者而言，若單純之
      沈默，除有特別情事，依社會觀念可認為一定意思表示者
      外，不得謂為默示之意思表示。」，有最高法院29年上字
      第762 號判例之要旨可參。本件被告並未就原告究有舉動
      或其他情事，足以間接推知其有默示同意之效果意思舉證
      以實其說，且原告係於42年12月間即已解散，此後即未再
      營業，遲至93年12月29日始經本院以93年度司字第99號（
      下稱93司字99號）裁定選派甲○○律師為原告之清算人，
      有93司字99號裁定在卷可按（卷第15頁以下），原告既早
      已於42年12月間解散，嗣後未再營業，自無法再有其他舉
      動或有其他情事默示同意海軍工廠技工人員或被告等人占
      有使用之行為或意思表示。又依一般社會觀念，占用他人
      土地建屋，該土地所有權人未出面表示反對，亦不至於認
      該土地所有權人已默示同意占有人使用其土地，故縱有此
      情，亦只能認為僅屬單純之沈默。是被告所辯，即不足採
      信。３、又違章建築之讓與，雖因不能為移轉登記而不能
      為不動產所有權之讓與，但受讓人與讓與人間如無相反之
      約定，應認為讓與人已將該違章建築之事實上處分權讓與
      受讓人（最高法院67年度第2 次民事庭庭長會議決定(一)及
       69 年度台上字第851 號、85年度台上字第3077號判決要
      旨參照）。被告雖係自前手受讓系爭房屋，惟被告提出之
      房屋讓渡書並未有何保留事實上處分權之相反約定，自應
      認為被告之前手已將事實上處分權讓與被告，足認被告就
      系爭房屋確有事實上之處分權。
（三）綜上，被告等人均無合法權源而占用系爭土地，堪以認定
      ，是原告依民法第767 條前段規定，請求被告拆除所占用
      土地上之地上物，並返還所占用之土地，為有理由，應予
      准許。
五、若被告應返還相當租金之利益時，其金額以若干為適當？
（一）按「無法律上之原因而受利益，致他人受損害者，應返還
      其利益。」，民法第179 條前段定有明文。又「無正當權
      源而使用他人所有之不動產，即可獲得相當於租金之利益
      ，為社會通念。」，有最高法院61年度台上字第1695號判
      例要旨可資參照。被告無權占有系爭土地，已如上述，其
      等無法律上原因受有相當於租金之利益，致原告受有損害
      ，原告自得請求返還所受之不當利益。
（二）次按，城市地方房屋租金，以不超過土地及建築改良物申
      報總價年息10% 為限；租用基地，建築房屋，亦準用之，
      土地法第97條第1 項、第105 條分別定有明文。又依土地
      法施行法第25條之規定，所謂土地總價額係以法定地價為
      準，所謂建築物價額，係依該管市縣地政機關估定之價額
      ；而法定地價，依土地法第148 條之規定，係指土地所有
      人依該法規定所申報之地價；在平均地權條例施行區域，
      係指土地所有人於地政機關舉辦規定地價或重新規定地價
      之時，於公告申報地價期間自行申報之地價，未於該期間
      內申報者，指地政機關公告之地價而言，平均地權條例第
      16條亦有規定。又「基地租金之數額，除以基地申報地價
      為基礎外，尚須斟酌基地之位置，工商業繁榮之程度，承
      租人利用基地之經濟價值及所受利益等項，並與鄰地租金
      相比較，以為決定，並非必達申報總地價年息百分之十最
      高額。」，有最高法院68年度台上字第3071判例之要旨可
      參。經查，系爭土地之申報地價自89年7 月起至今均起為
      每平方公尺3,840 元，為兩造所不爭執之事實，足認屬實
      ，業見前述。又本院審酌被告占有使用如附表所示建物雖
      位於高雄市旗津區○○○路591 巷內，惟該可巷道可通行
      至中洲三路，系爭房屋附近有旗津海岸公園、旗津國小、
      國立高雄海洋科技大學旗津校區，生活機能良好等情，有
      本院97年9 月25日勘驗筆錄、現場照片、週邊設施衛星地
      圖等在卷可稽（卷第59、63、148 頁以下），及被告之房
      屋均是供自住之用而非供營業使用等情，認被告所受相當
      於租金之不當得利均應以申報地價總額按年息5 ％計算始
      為適當合理。茲依上述標準計算被告等人所應分別返還之
      不當得利金額如下：
  １、被告戊○○○占用如附圖所示Ａ部份土地，面積為65平方
      公尺，應返還原告之相當於租金之不當得利金額，5 年應
      共為62,400元，每月應為1,040 元【計算式：每年之不當
      得利為：申報地價3840×面積65×年息5 ％＝12480 元；
      5 年共為：12480 ×5 ＝62400 元；每月之不當得利為：
      12480 ÷12＝1040元（元以下均四捨五入）】。
  ２、被告庚○○占用如附圖所示Ｂ土地，面積為73平方公尺，
      應返還原告共1 年11月又19日〔原告係請求自庚○○受讓
      之95年12月27日起，計算至追加起訴日之97年12月15日止
      ，共1 年11個月又19日（共343 日）〕之相當於租金之不
      當得利金額，應共為27,187元，每月應為1,168 元【計算
      式：每年之不當得利為：申報地價3840×面積73×年息5
      ％＝14016 元；1 年又343 日共為：14016 ＋14016 ×34
      3 ÷365 ＝27187 元；每月之不當得利為：14016 ÷12＝
      1168元（元以下均四捨五入）】。又就原告請求按月返還
      不當得利之日期部份，原告係聲明請求被告庚○○自起訴
      日之97年8 月27日止，按月返還其不當得利，惟因原告係
      於97年12月15日始具狀追加起訴庚○○為被告，有原告97
      年12月15日之追加狀在卷可按（卷第90頁），故其此部份
      之請求，於自97年12月15日起之部份，始為有理由，逾此
      部份之請求，為無理由。
  ３、被告丁○○占用如附圖所示Ｃ土地，面積為96平方公尺，
      應返還原告之相當於租金之不當得利金額，5 年應共為92
      ,160元，每月應為1,536 元【計算式：每年之不當得利為
      ：申報地價3840×面積96×年息5 ％＝18432 元；5 年共
      為：18432 ×5 ＝92160 元；每月之不當得利為：18432
      ÷12＝1536元（元以下均四捨五入）】。又就原告請求按
      月返還不當得利之日期部份，原告係聲明請求被告丁○○
      自起訴日之97年8 月27日止，按月返還其不當得利，惟因
      原告係於97年10月2 日始具狀追加起訴丁○○為被告，有
      原告97年10月2 日之追加狀在卷可按（卷第68頁），故其
      此部份之請求，於自97年10月2 日起之部份，始為有理由
      ，逾此部份之請求，為無理由。
  ４、被告乙○○占用如附圖所示Ｄ土地，面積為72平方公尺，
      應返還原告之相當於租金之不當得利金額，5 年應共為69
      ,120元，每月應為1,152 元【計算式：每年之不當得利為
      ：申報地價3840×面積72×年息5 ％＝13824 元；5 年共
      為：13824 ×5 ＝69120 元；每月之不當得利為：13824
      ÷12＝1152元（元以下均四捨五入）】。
  ５、被告乙○○占用如附圖所示Ｅ土地，面積為60平方公尺，
      應返還原告之相當於租金之不當得利金額，5 年應共為57
      ,600元，每月應為960 元【計算式：每年之不當得利為：
      申報地價3840×面積60×年息5 ％＝11520 元；5 年共為
      ：11520 ×5 ＝57600 元；每月之不當得利為：11520 ÷
      12 ＝960元（元以下均四捨五入）】。
  ６、原告之此部份請求，於上開範圍內，應予准許，至逾上開
      金額以外部份之請求，則不應准許。
六、綜上所述，原告依民法第767 條前段之規定，請求被告應將
    系爭土地即如附圖所示A 、B 、C 、D 、E 部分土地之地上
    建物拆除，將系爭土地返還原告，為有理由，應予准許。其
    依民法第179條規定，請求被告應給付不當得利部份，於事
    實及理由欄五所述應予准許部份，為有理由，應予准許，至
    其逾此部分之請求，即屬無據，應予駁回。
七、兩造陳明願供擔保，請准宣告假執行或免為假執行，核無不
    合，爰分別酌定相當之擔保金額准許之。至於原告其餘假執
    行之聲請，因訴之駁回而失所依附，不應准許，應併予駁回
    。
八、訴訟費用負擔之依據：民事訴訟法第79條。
中    華    民    國    99    年    5     月    31    日
                 民事第四庭 法  官  郭文通
正本係照原本作成。
如對本判決上訴，須於判決送達後20日內向本院提出上訴狀。
中    華    民    國    99    年    5     月    31    日
                            書記官  黃琬婷
附表
┌──┬───┬────────┬─────────┬─────────────────────┐
│編號│姓名  │建物門牌        │占用部分及面積    │請求金額（新台幣）                        │
├──┼───┼────────┼─────────┼─────────────────────┤
│1   │陳呂忍│高雄市旗津區中洲│附圖A 所示部分面積│124,800 元，及自起訴狀繕本送達之翌日起至清│
│    │成    │三段591巷22號   │65平方公尺        │償日止，按年息5%計算之利息，暨自99年1 月28│
│    │      │                │                  │日起至返還土地之日止，按月給付2,080元。   │
├──┼───┼────────┼─────────┼─────────────────────┤
│2   │庚○○│高雄市旗津區中洲│附圖B 所示部分面積│144,160 元，及自起訴狀繕本送達之翌日起至清│
│    │      │三段591巷24號   │73平方公尺        │償日止，按年息5%計算之利息，暨自97年8 月27│
│    │      │                │                  │日起至返還土地之日止，按月給付2,336元。   │
├──┼───┼────────┼─────────┼─────────────────────┤
│3   │丁○○│高雄市旗津區中洲│附圖C 所示部分面積│184,320 元，及自起訴狀繕本送達之翌日起至清│
│    │      │三段591巷26號   │96平方公尺        │償日止，按年息5%計算之利息，暨自97年8 月27│
│    │      │                │                  │日起至返還土地之日止，按月給付3,072元。   │
├──┼───┼────────┼─────────┼─────────────────────┤
│4   │乙○○│高雄市旗津區中洲│附圖D 所示部分面積│138,240 元，及自起訴狀繕本送達之翌日起至清│
│    │      │三段591巷28號   │72平方公尺        │償日止，按年息5%計算之利息，暨自97年8 月27│
│    │      │                │                  │日起至返還土地之日止，按月給付2,304 元。  │
├──┼───┼────────┼─────────┼─────────────────────┤
│5   │丙○○│高雄市旗津區中洲│附圖E 所示部分面積│115,200 元，及自起訴狀繕本送達之翌日起至清│
│    │      │三段591巷30號   │60平方公尺        │償日止，按年息5%計算之利息，暨自97年8 月27│
│    │      │                │                  │日起至返還土地之日止，按月給付1,920元。   │
└──┴───┴────────┴─────────┴─────────────────────┘

司法院資訊處製作；財團法人民間司法改革基金會備份。
